【裁判字號】    92,上訴,74
【裁判日期】    920819
【裁判案由】    重利
【裁判全文】
臺灣高等法院臺南分院刑事判決            九十二年度上訴字第七四號        Ｇ
      上  訴  人
      即  被  告  丑  ○  ○
      選任辯護人  查  名  邦  律師
      上  訴  人
      即  被  告  乙  ○  ○
      選任辯護人  蔡  進  欽  律師
      上  訴  人
      即  被  告  丁  ○  ○
右上訴人因重利案件，不服臺灣臺南地方法院九十年度易字第一三四三號中華民國九
十一年十一月二十三日第一審判決（起訴案號：臺灣臺南地方法院檢察署九十年度偵
字第四一二三號），提起上訴，本院判決如左：
      主      文
原判決撤銷。
丑○○共同乘他人急迫，貸以金錢，而取得與原本顯不相當之重利為常業，各處有期
徒刑玖月。
乙○○、丁○○幫助乘他人急迫，貸以金錢，而取得與原本顯不相當之重利為常業，
乙○○處有期徒刑伍月，如易科罰金，以佰元折算壹日。丁○○處有期徒刑月，
如易科罰金，以佰元折算壹日。
扣案之刷卡機自動式及手動式各壹臺、步步高商行請款簽帳單中關於庚○○、癸○○
、丙○○、子○○、辛○○之簽帳單共柒張、宣傳電話小卡片拾伍張均沒收。
      事      實
一、乙○○係臺南市○○路○段二四二號「步步高商行」（其營業廣告看板為「品筑
    菸酒專賣店」）實際經營人，丁○○則受僱為該店店員，乙○○、丁○○明知丑
    ○○自八十九年五月二十三日起至九十年一月十六日止，，並在中華日報刊登刷
    卡可借貸現金之廣告（八十九年五月二十三日起至八十九年十月二十二日止所使
    用電話不明，自八十九年十月二十三日起使用00－0000000號電話）及
    發送記載電話之卡片方式（起訴書此部分漏未載明），乘庚○○、癸○○、丙○○、子○○、辛○○、己○○（起訴書誤為「江裕傑」）需求現金急迫之際，以
    刷卡購買啤酒，再賤價出售方式，貸以如附表所示之金錢，約定每刷卡借貸新臺
    幣（下同）一萬元，收取一千元，依信用卡隔月收帳方式計算，年利率為百分之
    一百二十，與原本顯不相當之重利。丑○○並藉此為生，而以之為常業。而乙○○、丁○○明知丑○○所為，竟同意幫助其在「步步高商行」以欲借金額刷卡購
    買海尼根啤酒，並於取得提貨單後，由丑○○以九成價格之現金向刷卡者買受。
    嗣於九十年一月十六日十四時許，渠等在上址為警查獲，並扣得大眾銀行刷卡機
    自動式及手動式各一台、刷卡簽帳單商店存根三十五本、帳冊一本、步步高商行
    統一發票章四枚、品筑菸酒量販店發票章一枚、步步高商行店章一枚、ＮＯＫＩ
    Ａ行動電話手機一枝、宣傳電話小卡片十五張、步步高商行請款簽帳單五十張（
    其中一張為影本。又起訴書就請款簽帳單部分誤為「二本」）。
二、案經臺南縣警察局移送臺灣臺南地方法院檢察署檢察官偵查起訴。
      理      由
一、訊之上訴人即被告丑○○、乙○○、丁○○均矢口否認有重利犯行，被告丑○○
    辯稱：伊從事菸酒買賣才刊登新聞廣告，打電話之人先到菸酒專賣店購買菸酒，
    再以九折轉賣伊，伊給予現金。伊曾帶借款人至家樂福購買菸酒，也有帶他們到
    品筑專賣店買過菸酒，伊再將這些菸酒賣給檳榔攤云云。被告乙○○辯稱：客人
    到伊店消費後，由客人拿提貨單至倉庫提貨，貨倉負責人為甲○○，他們如何處
    分商品我們公司無權過問，我們並沒有經營重利罪云云。被告丁○○辯稱：伊受
    僱僅三個月，只經手己○○一人，伊負責店內現場事情，至於有否拿商品不是伊
    負責。公司分早晚班各一人及店長一人。伊認識丑○○，他是認識的客人，不是
    常常去，伊不清楚丑○○從事何業，他只是來店買酒類商品云云。
二、經查：
  (一)被告乙○○於偵查中供承：「店內一切業務由我負責」等語（詳臺灣臺南地方法
    院檢察署九十年偵字第四一二三號偵查卷第十五頁反面），被告丁○○於偵查中
    供稱：「受雇於乙○○」等語（詳同卷第十五頁反面），被告丑○○則供稱：「
    曾用這支電話（按指00－0000000）在報紙刊登借錢廣告」等語無訛（
    詳同卷第十五頁）。而步步高商行或品筑菸酒專賣店，因客人依報紙刊登借款廣
    告，再以電話連繫而前往購買菸酒，變價取得現金之客人庚○○、癸○○、丙○○、子○○、辛○○及己○○證述甚詳，並有信用卡簽單及步步高商行出貨單可
    資佐證。雖被告丁○○提出勞工保險卡，證明其受僱於步步高商行僅三個月一節
    ，經查被告丁○○所提出之勞工保險卡，自八十九年九月十一日起係受僱於配利
    盟實業有限公司，而非受僱於步步高商行，且在此前之八十八年十一月一日起至
    八十九年九月十一日止，並無受僱用之記錄，是被告丁○○在步步高商行任職，
    並無參加勞保記錄，該勞工保險卡尚無法證明所辯為真，自難憑採。又被告丑○○刊登於中華日報廣告上00－0000000號電話，雖係八十九年十月二十
    日向中華電信公司申請，自八十九年十月二十三日使用，然依被告於警訊自陳已
    經營六個月，與多數借款人所述時間與指認，堪認其在使用00－000000
    0電話前用另外電話號碼經營刷卡借款情事。
  (二)證人癸○○於偵查中證稱：「一家是品筑菸酒量販店．．．三家總共借了二十幾
    萬元，利息好像也是一萬元拿一千元」等語明確（詳偵查卷第四五頁反面至第四
    六頁），證人癸○○於原審審理時則證稱：「（你是否有到品筑煙酒店消費過？
    ）我也是去品筑煙酒店刷卡，帶我去的人很像被告蔡（水源）。我們在裡面刷完
    卡後出來他才拿錢給我。店裡沒有拿貨物也沒有開提貨單給我，我只有簽名，我
    覺得很奇怪」等語（詳原審卷第六五頁）。並於本院調查時到庭結證稱：「當時
    因家裡急需用錢，我是看報紙才去借款」「我想要用一筆錢，我想家人一定不會
    同意，所以私下借錢．．」（詳本院九十二年三月十九日訊問筆錄），並有證人
    癸○○簽發之簽帳單影本三紙附卷可考（詳偵查卷第六十、六一頁）。再衡以被
    告乙○○於偵查中坦承：「店內一切業務由我負責」等語（詳偵查卷第十五頁反
    面），被告丁○○於偵查中供稱：「受雇於乙○○」等語（詳同卷第十五頁反面
    ），與證人梅福興於警訊中證稱：「實際上該店都是由乙○○在經營，我沒在管
    」，「因之前該處為品筑菸酒量販店，我沒將招牌拆下」（詳偵查卷第十八頁反
    面）等語以觀，顯見證人癸○○係由被告丑○○帶至步步高商行向被告乙○○及
    丁○○刷卡購買啤酒，再以購得啤酒向丑○○借款，並以所借款項核算一成利息
    予以扣除乙節非虛，否則證人癸○○與被告乙○○及丁○○素未謀面，又如何能
    在其商行購酒借款？益徵本件係由被告丑○○以刊登廣告、發送電話卡或其他方
    式與使借款人與其聯絡，再帶至步步高商行以刷卡購買啤酒，被告乙○○、丁○○予以配合刷卡，使借款人取得提貨單，再由借款人依提貨單向丑○○借貸九成
    金額無訛。
  (三)證人子○○證稱：「乙○○是菸酒店老板，跟我接頭的是另一名男子，在店內是
    丁○○幫我刷卡的。乙○○有跟我談一些刷卡事情」等語無誤（詳同卷第四六頁
    ），於原審審理時則證稱：「（有無去刷卡借錢？）我是看報紙登才去借錢的，
    報紙登借一萬元，利息一千元，我打電話去就有人約我在一個地方，再帶我去品
    筑刷卡，然後到外面拿錢給我，只有拿一張帳單給我，沒有拿商品給我，我沒有
    看過丑○○，我去品筑刷卡時，被告吳（啟智）跟李（佳紋）在場，我在品筑借
    過兩三次，有一次失敗，總共借了二、三萬元，扣一成利息，我只負責刷卡至於
    他們怎麼算借款我不清楚，現場情形好像是中間介紹我的那個人，利用我去買東
    西，拿錢給我，他才去銷貨」等語纂詳（詳原審卷第三九頁），並有出貨單一紙
    在卷足憑（詳原審卷第一一七頁）。並於本院調查時到庭結證稱：「（你是否急
    需用錢？）是，家裡需用。」「（家裡為何急需？生活費要支出，生活已經無法
    支付。」足見證人子○○確因急迫而依被告丑○○刊登於報紙之廣告，再至步步
    高商行向被告乙○○及丁○○刷卡購酒，並以出貨單九成（即扣一成利息）向丑
    ○○借款至明，並有其所簽之簽帳單影本一紙附卷足參（詳偵查卷第五九頁）。
    證人子○○固對借貸之金額有所歧異，然此並無礙於其確曾至步步高商行向被告
    乙○○及丁○○刷卡購物借款之重利事實。
  (四)另證人辛○○於原審證稱：「帶我去刷卡的人跟店員我不記得了」云云，然徵之
    其所證述：「我把身分證跟信用卡交給那個人，他就幫我刷卡，刷卡後我到外面
    等他，那個人就到車上拿一張提貨單還有算錢給我，我借兩萬多，扣一成利息，
    帶我去的人就進去店裡挑商品，可是我沒有帶回商品，只有提貨單」等語（詳原
    審卷第三九頁）。並於本院調查時到庭結證稱：「（這麼重的利息為何要借錢？
    我到臺南理容院按摩，因為刷卡機故障不能刷卡才看報紙去借現金」等語，是證
    人辛○○確因急迫而欲借現金，並無任何消費之行為至屬顯然；再參諸本件證人
    辛○○確有至步步高商行西門營業所借款時所簽立之簽帳單一紙附卷可考（詳偵
    查卷第六一頁）。況衡諸常情，於通常一般之人，除非係永難磨滅之情事，否則
    實難對超過一年以上之人、事、物均清楚記憶深刻如昨，故證人辛○○固對所借
    貸之金額記憶有誤，並對刷卡之人無法記憶清晰，然查本件案發時為八十九年間
    ，證人辛○○於原審作證時間為九十年七月十九日（詳原審九十年七月十九日訊
    問筆錄），參照其確曾至「步步高商行」內借貸金錢非虛。且證人辛○○經由丑
    ○○帶至步步高商行向被告乙○○或丁○○刷卡借款並扣一成利息乙節確屬真實
    無誤。又衡諸中華日報之借款廣告確由被告丑○○所登載乙情，業據被告丑○○
    供認明確（詳偵查卷第十五頁），而證人辛○○前既無其他管道得與被告乙○○
    、丁○○聯繫，顯見其確係透過被告丑○○所刊登之上開廣告等方式而向被告乙○○、丁○○刷卡購買酒類，再以購酒出貨單向丑○○借款，洵堪認定。
  (五)證人庚○○於偵查中證稱：「看報紙廣告打電話過去，與一名男子約在小北夜市
    見面，然後就帶我去一家菸酒店刷卡，借的金額約三、四萬元，利息是一萬元拿
    一千元」等語明確（詳偵查卷第四五頁反面），證人庚○○於原審審理時並證稱
    ：「我是先打電話過去，有一個陌生男子帶我去品筑刷卡，我刷了三萬七，扣掉
    一成利息，實得三萬多」等語無誤（詳原審卷第十七頁）。經查證人庚○○所證
    述之金額核與其於步步高商行所簽之簽帳單內之金額大致相符，有證人庚○○所
    簽之簽帳單一紙影本附卷足考（詳偵查卷第六三頁），而證人庚○○供承係由一
    陌生人帶至品筑向被告乙○○、丁○○刷卡借款，其模式與前述相同，顯見其確
    係依被告丑○○所刊登之廣告或透過其他方式，由被告丑○○帶向被告乙○○、
    丁○○刷卡借款，並於借款之時支付一成之重利，至為明確。
  (六)證人丙○○於偵查中證稱：「（借錢細節為何？）看報紙廣告，然後打電話去，
    是一男子接聽，叫我在西門路合作金庫前等他，後他出來與我碰頭，就帶我去一
    家菸酒店，我去借過乙次。金額好像是三萬元，實際上只拿到二萬六千或二萬七
    千元」等語（詳偵查卷第四五頁），亦與卷附證人丙○○至步步高商行借款時所
    簽發之簽帳單影本一紙所載金額大致若符（詳上卷第六二頁），足見證人丙○○
    所證述之詞堪可採信，至為顯然。
  (七)另據證人己○○於警訊中證稱：「至約定地點與該陌生男子接洽後，他就帶我至
    臺南市○○路○段二四二號品筑煙酒專賣店由店內之小姐替我刷卡一萬九千七百
    二十元。他們抽取利息的方式是向其刷一萬元，必須讓其抽取一千元當利息。故
    今天我實際只有拿到現金一萬九千七百二十元。該筆錢是該名男子跟我走至店門
    口外才拿給我」「（警方查獲之丑○○是否為你打報紙給廣告電話000000
    0號，經營地下錢莊並帶你至品筑煙酒專賣店以真刷卡假消費方式借貸你金錢，
    並賺取利息之人？另丁○○是否為替你刷卡之人？）經我現場指認無誤，是他們
    二人沒錯」等語（詳九十年一月十六日警訊筆錄），嗣於原審審理時則證稱：「
    帶我去的人是被告蔡（水源），丁○○幫我刷卡。被告蔡帶我去並沒有說要買東
    西，他直接帶我到店裡，我不是在店外等他，進去後被告蔡沒有跟小姐說要買東
    西，我就在旁邊等著拿錢，我沒有看到被告蔡挑東西，我們是刷完卡出來後再拿
    錢給我」等語明確（詳原審卷第六六頁），證人己○○於原審審理時固就金額部
    分與警訊略有歧異，然證人所為證詞，縱就金額部分因時間久遠無法完全確認，
    惟就被告乙○○、丑○○及丁○○重利部分之證言，仍非不可採信。準此，就證
    人己○○關於借貸金額之部分，應認以其於警訊中所證述離案發之時點較為接近
    ，而以一萬九千七百二十元可採。故徵諸被告丑○○既未與被告丁○○陳明欲購
    買菸酒即予以刷卡乙情觀之，顯見渠等確係以「真刷卡假消費」而借貸金錢，並
    以每一萬元抽取一千元之方式取得重利，至屬顯明；亦足證證人己○○確係透過
    被告丑○○而至步步高商行借款無誤。
  (八)被告乙○○另辯稱：由客人拿提貨單至倉庫提貨，負責人為甲○○一節，雖甲○○本院以證人身分傳拘無著，惟據前往刷卡借款人及同案被告丑○○之陳述，及
    卷附出貨單，堪認被告乙○○所辯為真。另據被告丁○○於警訊時供稱：「（丑
    ○○與該店是何關係？）他常去店裡坐，與店無關係。」「是老闆交代，如客人
    刷卡說要買海尼根啤酒，即讓他刷卡，然後開提貨單給客人．．。」則足見被告
    啟智、丁○○明知丑○○以刷卡購酒換現金，並從中獲重利，而予以配合，洵屬
    明確。
三、被告丑○○確就上開證人於借貸時，每借貸一萬元，即收取一千元之利息，業經
    前揭證人證述無訛，而依刷卡消費付款方式為一月結帳付款，則被告收取十金之
    一利息，相當於年息百分之一百二十，足資認定係與原本顯不相當之重利，至屬
    明灼。況衡諸常情，若非處於急迫狀態，何需透過報紙廣告等其他方式尋求貸以
    金錢？申言之，前揭證人倘可向銀行或其他相親友借得款項或無急需用錢而屬急
    迫之情形，何需循報紙廣告等其他方式尋求貸以金錢。再衡以被告丑○○經由步
    步高商行以「刷卡購物，賤賣變現」方式，貸予款項而收取顯已遠逾法定最高利
    率年息百分之二十以上之利息諸情觀之，上開證人若非出於急迫，應無向渠等借
    款之可能，殆無疑義。況且本案借款人癸○○、子○○、辛○○等人已到庭結證
    係因急迫而借現金。故被告丑○○既取得與原本顯不相當之利息，即難謂非屬重
    利，洵堪認定。又按刑法上所謂常業犯，係指反覆以同種類之行為目的之社會活
    動職業性犯罪而言，亦即恃犯罪以維生，縱令同時兼操持其他職業，仍無礙其為
    常業犯罪，非謂常業犯必須別無其他正當職業始克構成；且所謂常業犯，凡意圖
    營利，藉該犯罪以為日常謀生之職業者，即足當之，至是否恃此犯罪為唯一之謀
    生職業，則非所問，縱令同時兼操其他職業，仍無礙於該常業犯罪之成立，最高
    法院八十二年台上字第二０七一號判例、八十三年台上字三一四九號判例可資參
    照。又酌以被告乙○○利用步步高商行，配合丑○○以刷卡借貸方式從事重利犯
    罪，並僱用被告丁○○刷卡，再藉由被告丑○○以刊登廣告等其他方式召攬顧客
    諸情，足見渠等確有助丑○○犯重利罪至明。
四、綜上各情，相互印證，證人庚○○、癸○○、丙○○、子○○、辛○○及己○○
    所指證之情節既堪認屬實，足見被告丑○○確有以「刷卡購物，賤賣變現」方式
    ，以乘他人急迫需要金錢之際貸與金錢，並於上開借款人實際上並未取貨之情況
    下，以刷卡金額百分之九十之比率，貸放金錢與刷卡之急需現款之借款人無訛，
    被告丑○○確有常業重利之犯行，至屬灼然。被告乙○○、丁○○於步步高商行
    ，配合丑○○帶客人前來刷卡購買啤酒，而以出貨單供丑○○以九折貸借款項，
    渠等幫助丑○○犯常業重利罪亦明。此外復有中華日報廣告影本一紙、扣案大眾
    銀行刷卡機自動式及手動式各一台、刷卡簽帳單商店存根三十五本、帳冊一本、
    步步高商行統一發票章四枚、品筑菸酒量販店發票章一枚、步步高商行店章一枚
    、ＮＯＫＩＡ行動電話手機一支、宣傳電話小卡片十五張、步步高商行請款簽帳
    單五十張（其中一張為影本）可佐，本件事證明確，被告丑○○、乙○○、丁○○所辯顯係臨訟諉責飾卸之詞，不足憑信，被告等所為事證明確，犯行均堪以認
    定。
五、查被告丑○○乘他人急迫，貸以金錢，而取得與原本顯不相當之重利為常業，核
    其所為，犯刑法第三百四十五條常業重利罪。公訴意旨漏未斟酌被告丑○○係以
    此為業，藉此為生；被告乙○○、丁○○配合丑○○為常業重利罪，並未施行重
    利罪構成要件行為，應屬幫助犯，公訴人認丑○○、乙○○、丁○○共犯同法第
    三百四十四條普通重利罪，自有未洽，因其基本事實同一，本院自應審理，並變
    更其起訴法條。又公訴意旨認被告乙○○、丁○○及丑○○與其他不詳姓名之男
    女若干人間，另具有犯意之聯絡及行為之分擔，然被告乙○○、丁○○及丑○○
    究於何時、何地、以何方法與何人有重利之犯意聯絡及行為分擔，起訴書之犯罪
    事實欄內均未予以載明，應認此部分係公訴人誤載至明。又被告乙○○、丁○○
    幫助丑○○犯上開常業重利，但依最高法院三十三年度上字第七九三號判例意旨
    ，仍無認為共同幫助之餘地。
六、原審以被告等罪證明確，因罪科刑，固非無見，惟被告乙○○、丁○○出售啤酒
    均有統一發票及出貨單可稽，且借款人均自丑○○取得款項，自難認吳、李二人
    有參與重利罪構成要件行為，且無事證證明被告間有何犯意連絡及行為分擔，應
    屬幫助犯，而非共同正犯。原審未加詳求，遽認被告三人共同犯罪，容有未洽。
    被告上訴意旨，猶執陳詞否認犯罪，雖無理由，然原判決既有可議，自屬無可維
    持，應由本院將原判決撤銷改判。爰審酌被告丑○○犯罪之動機、目的係為求不
    法之利益、衡以取得重利金額多寡、時間之久暫，所生之危害及渠等不知謀取正
    職，趁人急迫圖得重利，惡性非輕；被告丁○○係由被告乙○○所僱用，渠等配
    合被告丑○○透過報紙等其他方式誘惑急需款項之人借款，增加業績，及被告乙○○係本僱主支配受僱人地位，被告丁○○係受僱人，主觀上之惡性較輕，暨渠
    等犯罪後均飾詞狡辯，毫無悔意等一切情狀，分別量處如主文第二、三項所示之
    刑，並就被告乙○○、丁○○部分諭知如易科罰金以三百元折算一日之標準，以
    資懲儆。扣案之大眾銀行刷卡機自動式及手動式各一台、步步高商行請款簽帳單
中關於庚○○、癸○○、丙○○、子○○、辛○○部分之簽帳單共七張、宣傳電
    話小卡片十五張，分為被告乙○○、丑○○所有供本件犯用之物，有扣押物品清
    單一紙在卷可稽，應依刑法第三十八條第一項第二款之規定宣告沒收。至刷卡簽
    帳單商店存根三十五本、帳冊一本、步步高商行統一發票章四枚、品筑菸酒量販
    店發票章一枚、步步高商行店章一枚、ＮＯＫＩＡ行動電話手機一支，步步高商
    行請款簽帳單中關於庚○○、癸○○、丙○○、子○○、辛○○部分以外之簽帳
    單共四十三張（其中一張為影本），固分屬被告乙○○及丑○○所有，然均非專
    供本件犯罪所用，爰不另予宣告沒收，附此敘明。
七、公訴意旨另略以：乙○○、丁○○及丑○○與其他不詳姓名、年籍之人共同基於
    概括之犯意聯絡，以不知情之梅福興在臺南市○○路○段二四二號所開設之品筑
    菸酒專賣店做為掩飾，並在中華日報刊登刷卡可借貸現金，電話0000000
    號之廣告，自八十九年五月二十三日起，連續乘壬○○、戊○○需求現金急迫之
    際，以真刷卡假消費方式貸以金錢（如附表編號二、三所示），而約定每刷卡借
    貸一萬元，收取一千元之與原本顯不相當之重利，因認被告乙○○、丁○○及丑
    ○○均涉有刑法第三百四十四條重利罪嫌。
八、按犯罪事實應依證據認定之，無證據不得推定其犯罪事實，刑事訴訟法第一百五
    十四條定有明文。認定不利於被告之事實，須依積極證據，苟積極證據不足為不
    利於被告事實之認定時，即應為有利於被告之認定，更不必有何有利之證據；又
    刑事訴訟法上所謂認定犯罪事實之證據，係指足以認定被告確有犯罪行為之積極
    證據，其於訴訟上之證明，須於通常一般之人均不致有所懷疑，而得確信其為真
    實之程度，使得據為有罪之認定；且事實之認定，應憑證據，如未能發現相當證
    據，或證據不足以證明，自不能以推測或擬制之方法，為裁判基礎；再徵諸刑事
    訴訟程序之進行乃以事實之認定為其中心，而對於事實之認定並非得由裁判官以
    其主觀為之，故現代文明法治國無不要求認定事實應依證據為之，刑事訴訟法因
    而明定犯罪事實應依證據認定之，無證據不得推定其犯罪事實；又不能證明被告
    犯罪或其行為不罰者，應諭知無罪之判決（刑事訴訟法第三百零一條第一項明文
    規定）。
九、本件公訴人認被告乙○○、李佳玟、丑○○就戊○○、壬○○部分涉有重利犯嫌
    ，無非係以證人戊○○、壬○○證稱：於八十九年六月九日、六月十日在中華日
    報刊登之廣告而打（０六）0000000號聯絡云云為論述之唯一依據。訊據
    被告乙○○、李佳玟、丑○○堅詞否認有上開犯行，被告乙○○辯稱：「對證人
    壬○○、證人戊○○的證言我也質疑與事實不符，反覆不一」，「壬○○部分，
    丑○○電話是八十九年十月二十三日申請的，他在六月份根本不可能透過電話與
    我們聯絡，且他的警訊與偵訊所講有出入。戊○○部分也是」等語（詳原審卷第
    一八八頁）；被告丁○○辯稱：「我們的店是依據合法規定行事」等語（詳原審
    卷第二００頁）；被告丑○○則辯稱：「其他人都沒有接觸過」等語（詳原審卷
    第一四七頁）。經查：
  (一)證人戊○○於警訊中證稱：「（你是如何得知可至該地下錢莊以真刷卡假消費方
    式借取現金，並讓其抽取利息？）我是在八十九年六月十日從中華日報分類廣告
    上看到一則可持信用卡借錢的廣告，我就打廣告上之聯絡電話（０六）0000
    000號電話聯繫，是由一位陌生男子接聽電話，並約我至臺南市○○路○段合
    作金庫前見面，該陌生男子就帶我到西門路三段二四二號品筑菸酒量販店內刷卡
    ，共計刷卡三筆計十二萬七千四十元，後該名陌生男子又帶我到西門路一段另一
    店，又刷卡二筆約二十萬元，被抽取利息約四萬元」，「（今警方提供之乙○○
    之相片供你指認，是否你向其刷卡借取現金之人？）是的，經我詳指認無誤，且
    是由其拿取現金給我的」云云（詳九十年二月二十八日警訊筆錄）。證人戊○○
    於偵查中證稱：「乙○○就是與我接洽，帶我到菸酒專賣店刷卡之人，當天乙○○還開車載我到另一家菸酒專賣店刷卡，另一家是十七萬多元。當天我大約刷了
    三十萬元，實拿二十七萬多元」云云（詳偵查卷第八十九頁反面）；然證人戊○○於原審則證稱：「（是不是被告帶你去刷卡的？）我打電話跟對方約在合作金
    庫見面，是被告蔡（水源）跟我碰面帶我去品筑，當時被告吳並沒有在店裡，但
    因有些卡不能刷，所以被告蔡（水源）就用電話聯絡被告吳（啟智）開車載我們
    夫妻到另外一家店刷卡消費，被告蔡（水源）現在比當時胖一點，我當時在警局
    看被告吳（啟智）相片是有像，可是現在再看比較沒有印象，因為時間太久了」
    ，「（電話號碼是警方提供的，在警訊中我只有說被告吳（啟智）開車帶我去另
    外一家店，他在店外等，刷完卡後，他又開車帶我們回品筑，我並沒有看到被告
    的正面，我是根據體型認出被告的。被告吳（啟智）只有開車載我去第二家店」
    云云（詳原審卷第一四六、一四七頁）。
  (二)證人壬○○於警訊中則證稱：「（你是如何得知可至該地下錢莊以真刷卡假消費
    方式借取現金，並讓其抽取利息？）我是在八十九年六月九日從中華日報分類廣
    告上看到一則可持信用卡借錢的廣告，我就打廣告上之聯絡電話（０六）000
    0000號電話聯繫，是由一位陌生男子接聽電話，並約我至臺南市○○路○段
    合作金庫前見面，該陌生男子就帶我到西門路三段二四二號品筑菸酒量販店內刷
    卡，共計刷卡一筆計一萬五千零八十元；該名陌生男子亦為乙○○本人」，「（
    今警方提供之乙○○之相片供你指認，是否你向其刷卡借取現金之人？）是的，
    經我詳指認無誤，且是由其拿取現金給我的」云云（詳九十年二月二十八日警訊
    筆錄）；證人壬○○於偵查中則證稱：「乙○○我在菸酒專賣店見過，與我接洽
    的是一名陌生男子，而刷卡者是另一名女子」云云（詳偵查卷第八九頁反面）；
    嗣證人壬○○於原審則證稱：「（我打電話過去有一個男生，跟我說可以帶我去
    刷卡消費，可以拿回九成的現金，跟我碰面的人不是被告，我們有說要去買東西
    ，錢是那個人到外面給我的」，「電話號碼是警察提供的，我不記得電話號碼，
    警訊中我是說被告吳（啟智）在店內，不是說他帶我去品筑」云云（詳原審卷第
    一四六、一四七頁）。
  (三)綜觀證人戊○○、壬○○自警訊、偵查以迄本院審理時所證述之詞，不惟前後反
    覆，難資憑信，足見被告乙○○、丁○○及丑○○此部分之辯解尚非不可採信；
    且徵之八十九年六月九日及八十九年六月十日中華日報之廣告，並無被告丑○○
    所登卷附之刷卡廣告，亦有臺南縣警察局九十一年六月三日南縣警刑經字第０九
    一００三八八一號函及附件中華日報八十九年六月九日、十日所刊登廣告之影本
    五紙在卷可考，再佐以被告丑○○所登刷卡廣告內之電話（０六）000000
    0號於八十九年五月六日間為空號，於八十九年十月二十日申請、八十九年十月
    二十三日竣工開始使用，直至九十年三月十九日因欠費拆機乙情，有中華電信股
    份有限公司臺南營運處九十一年三月八日南服九十字第九一００六００一七二號
    函及所附電話客戶資料之文件一紙、市內電話業務申請影本一紙附卷足憑，足證
    被告丑○○所登刷卡廣告內之電話（０六）0000000號確自八十九年十月
    二十日經被告丑○○申請，八十九年十月二十三日始開始使用，至為顯然。益徵
    證人戊○○、壬○○所證述之詞非真，至屬明灼。故證人戊○○、壬○○所證述
    之詞既有重大瑕疵，故此部分並無法證明被告乙○○、丁○○及丑○○對證人戊○○、壬○○確有乘其急迫、輕率或無經驗而予以重利之犯行，至為明灼。
  (四)又刑事訴訟法上所謂認定重利犯罪事實之證據，係指足以認定本件被告三人確有
    共同重利犯罪行為之積極證據，然前開證人戊○○、壬○○所為之證言既已有顯
    然之瑕疵存在，則其於訴訟上之證明，尚難使通常一般之人均不致有所懷疑，而
    得確信自訴人所述確為真實之程度，亦即，上開證人對被告三人不利之證詞，於
    通常一般之人對公訴人所訴被告有重利乙節，無法確信其為真實，而有合理性懷
    疑之存在，致使無從形成被告乙○○、丁○○及丑○○有罪之確信，應堪以認定
    。
十、綜上各情相互勾稽，本件被告所涉上開犯行，既乏其他積極證據證相佐，復參以
    認定犯罪，須依積極證據證明，此為刑事訴訟法上嚴格證據證明之原則，苟無積
    極證據，或積極證據已有顯然之瑕疵存在，無從為不利於被告之認定時，即應為
    有利於被告之認定，更不必有何有利之證據，是以被告乙○○、丁○○及丑○○
    所涉上開公訴人所指之犯行，既未能發現有何其他積極證據，自不能遽以推測或
    擬制之方法，率予入人於罪。本案依調查所得證據尚不足以證明被告確有公訴人
    所指之上開犯行，此外復查無其他積極證據足資證明，揆諸首開法條規定及判例
    意旨，被告乙○○、丁○○及丑○○就戊○○、壬○○部分重利之犯罪嫌疑尚屬
    不足。惟公訴人認被告此部分事實與前揭論罪科刑部分有連續犯裁判上一罪之關
    係，爰不另為無罪之諭知，附此敘明。
據上論斷，應依刑事訴訟法第三百六十九條第一項前段、第三百六十四條、第二百九
十九條第一項前段、第三百條，刑法第三十條、第三百四十五條、第四十一條第一項
前段、第三十八條第一項第二款，罰金罰鍰提高標準條例第一條前段、第二條，判決
如主文。
本案經檢察官許仲瑩到庭執行職務。
中    華    民    國      九十二      年      八      月      十九      日
                                  臺灣高等法院臺南分院刑事第一庭
                                      審判長法官  茆    臺    雲
                                            法官  董    武    全
                                            法官  李    文    福
右正本證明與原本無異。
如不服本判決，應於判決送達後十日內向本院提出上訴狀，其未敘述理由者並應於提
出上訴狀後十日內向本院補提理由書（應附繕本)。
                                      法院書記官  李    良    倩
中    華    民    國      九十二      年      八      月      二十      日
附錄本案論罪科刑法條全文：
刑法第三百四十四條：
乘他人急迫、輕率或無經驗，貸以金錢或其他物品，而取得與原本顯不相當之重利者
，處一年以下有期徒刑、拘役或科或併科一千元以下罰金。
刑法第三百四十五條：
以犯前條之罪為常業者，處五年以下有期徒刑、得併科三千元以下罰金。
附表：
┌───┬───┬───────────┬───────────┐
│ 編號 │借款人│    借  款  日  期    │   借  款  金  額    │
├───┼───┼───────────┼───────────┤
│  一  │庚○○│ 八十九年五月二十三日 │三萬七千七百元        │
├───┼───┼───────────┼───────────┤
│  二  │壬○○│ 八十九年六月九日     │一萬五千零八十元      │
├───┼───┼───────────┼───────────┤
│  三  │戊○○│ 八十九年六月十日     │十二萬七千零四十元    │
├───┼───┼───────────┼───────────┤
│  四  │癸○○│ 八十九年六月十六日   │二十二萬七千九百四十元│
├───┼───┼───────────┼───────────┤
│  五  │丙○○│ 八十九年六月二十二日 │三萬零一百六十元      │
├───┼───┼───────────┼───────────┤
│  六  │子○○│ 八十九年六月二十六日 │一萬一千六百元（起訴書│
│      │      │                      │誤載為十一萬六千元）  │
├───┼───┼───────────┼───────────┤
│  七  │辛○○│ 八十九年八月一日     │一萬九千七百二十元    │
└───┴───┴───────────┴───────────┘
┌───┬───┬───────────┬───────────┐
│  八  │己○○│ 九十年一月十六日     │一萬九千七百二十元    │
└───┴───┴───────────┴───────────┘


司法院資訊處製作；財團法人民間司法改革基金會備份。
